---
title: "Bolsa famiia"
author: "Erick Nasareth"
date: "2025-04-20"
output: pdf_document
---

```{r}
if (!require("pacman")) install.packages("pacman")
pacman::p_load("tidyverse", "readxl")
```

Carregando os bancos que contem promocao em saude relacionado ao bolsa familia e a população, todos atualizados para 2023. 

```{r}

bolsa <- read_xlsx("Data/bolsa_familia_consolidado_geral_2023.xlsx")
populacao <- read_xls("Data/pop_cadastrada_2023.xls")
#atendimento <- read_xlsx("Data/atendimento_saude_2023.xlsx")
#palestras <- read_xlsx("Data/palestras_municipio_2023.xlsx") #temas
praticas <- read_xlsx("Data/praticas2023.xlsx")

```

ajustes necessários para trabalhar com os bancos

```{r}

bolsa <- rename(bolsa, Ibge = IBGE)
populacao <- rename(populacao, Ibge = IBGE)

```

```{r}
names(populacao)[7] <- "populacao_cadastrada"
```


```{r}
populacao <- populacao %>%
  select(Ibge, populacao_cadastrada)

names(populacao)[2] <- "População"
```



```{r}
bolsa <- bolsa %>%
  mutate(Mun_uf = str_c(bolsa$Município, " (", bolsa$Estado, ")"))
```


selecionando colunas que serão utilizadas em cada banco e criando variaveis para cada nivel de separacao do Estado Brasileiro

```{r}
bolsa_municipio <- bolsa %>%
  select(Estado, Município, Ibge, `Qtd. beneficiários a serem acompanhados`, `Qtd. beneficiários acompanhados`, `Perc. cobertura de beneficiários acompanhados (%)`, Mun_uf)

bolsa_estado <- bolsa %>%
  select(Estado, Município, Ibge, `Qtd. beneficiários a serem acompanhados`, `Qtd. beneficiários acompanhados`, )

bolsa_brasil <- bolsa %>%
  select(Estado, Município, Ibge, `Qtd. beneficiários a serem acompanhados`, `Qtd. beneficiários acompanhados`, )
```

adicionando a informação de populacao por municipio

```{r}
bolsa_municipio <- merge(bolsa_municipio, populacao, by="Ibge")
bolsa_estado <- merge(bolsa_estado, populacao, by="Ibge")
bolsa_brasil <- merge(bolsa_brasil, populacao, by="Ibge")
```


# Distribuição das porcentagens de beneficiários acompanhados por municipio

```{r}

bolsa_municipio %>% 
  ggplot(aes(x = `Perc. cobertura de beneficiários acompanhados (%)`)) +
  geom_histogram(fill = "steelblue") +
  labs(x = "Percentual de beneficiários acompanhados", y = "Quantidade", title = "Distribuição dos municipios por percentual de beneficiários acompanhados")

```





# Municípios com menos proporção de beneficiários acompanhados

```{r}
dados <- bolsa_municipio %>%
  mutate(Proporcao = `Qtd. beneficiários acompanhados` / `Qtd. beneficiários a serem acompanhados`,
         Porcentagem = round(Proporcao * 100, 1)) %>%
  arrange(desc(Proporcao)) %>%
  slice_tail( n = 10)

# Criando o gráfico
ggplot(dados, aes(x = reorder(Mun_uf, Proporcao), y = Proporcao)) +
  geom_col(fill = "steelblue") +
  geom_text(aes(label = paste0(Porcentagem, "%")), vjust = 0.4) +
  scale_y_continuous(labels = scales::percent_format(accuracy = 1)) +
  labs(
    title = "Proporção de Beneficiários Acompanhados por Município",
    x = "Município",
    y = "Proporção de Acompanhamento"
  ) +
  theme_minimal() +
  coord_flip()
```

## informações por estado

```{r}
bolsa_estado <- bolsa_estado %>%
  select(-Município)

prop_bsa_estado <- bolsa_estado %>%
  group_by(Estado) %>%
  summarise(sum_acomp = sum(`Qtd. beneficiários acompanhados`), sum_total_acomp = sum(`Qtd. beneficiários a serem acompanhados`), Proporcao = sum_acomp / sum_total_acomp)
```


```{r}
dados_grafico <- bolsa_estado %>%
  group_by(Estado) %>%
  summarise(
    sum_acomp = sum(`Qtd. beneficiários acompanhados`),
    sum_total_acomp = sum(`Qtd. beneficiários a serem acompanhados`),
    Proporcao = sum_acomp / sum_total_acomp
  ) %>%
  mutate(
    Porcentagem = round(Proporcao * 100, 1),
    Estado = factor(Estado)
  )

# Criando o gráfico
ggplot(dados_grafico, aes(x = reorder(Estado, Proporcao), y = Proporcao)) +
  geom_col(fill = "steelblue") +
  geom_text(aes(label = paste0(Porcentagem, "%")), 
            hjust = 1.1, 
            color = "white", 
            size = 3,
            vjust = 0.4) +
  scale_y_continuous(labels = scales::percent_format(accuracy = 1)) +
  labs(
    title = "Beneficiários Acompanhados por UF",
    x = "UF",
    y = "Proporção de Acompanhamento"
  ) +
  theme_minimal() +
  coord_flip() 
```

```{r}

dados_grafico1 <- bolsa_estado %>%
  group_by(Estado) %>%
  summarise(
    total_acompanhados = sum(`Qtd. beneficiários acompanhados`),
    total_populacao = sum(População),
    proporcao = total_acompanhados / total_populacao
  ) %>%
  mutate(
    porcentagem = round(proporcao * 100, 1)
  ) 

ggplot(dados_grafico1, aes(x = reorder(Estado, proporcao), y = proporcao)) +
  geom_col(fill = "steelblue") +
  geom_text(aes(label = paste0(porcentagem, "%")), 
            hjust = -0.1, 
            color = "black", 
            size = 3) +
  scale_y_continuous(labels = scales::percent_format(accuracy = 1),
                   expand = expansion(mult = c(0, 0.15))) +
  labs(title = "Beneficiários Acompanhados por UF",
       x = "UF",
       y = "Proporção de ") +
  theme_minimal() +
  coord_flip()
```


```{r}
dados_grafico2 <- bolsa_estado %>%
  group_by(Estado) %>%
  summarise(
    total_serem_acompanhados = sum(`Qtd. beneficiários a serem acompanhados`),
    total_populacao = sum(População),
    proporcao = total_serem_acompanhados / total_populacao
  ) %>%
  mutate(
    porcentagem = round(proporcao * 100, 1)
  ) %>%
  arrange(proporcao)  # Ordem crescente

ggplot(dados_grafico2, aes(x = reorder(Estado, proporcao), y = proporcao)) +
  geom_col(fill = "#1f77b4") +
  geom_text(aes(label = paste0(porcentagem, "%")), 
            hjust = -0.1, 
            color = "black", 
            size = 3.5) +
  scale_y_continuous(labels = scales::percent_format(accuracy = 1),
                   expand = expansion(mult = c(0, 0.15))) +
  labs(title = "Proporção de Beneficiários a Serem Acompanhados pela População da UF",
       x = "Estado",
       y = "Proporção") +
  theme_minimal() +
  coord_flip()
```


```{r}
praticas$Antropometria <- as.numeric(praticas$Antropometria)
praticas <- praticas[1:(nrow(praticas)- 4), ]
```



```{r}

# Calcular totais por UF
dados_grafico <- praticas %>%
  group_by(Uf) %>%
  summarise(Total_Antropometria = sum(Antropometria)) %>%
  arrange(Total_Antropometria) %>%  # Ordenar em ordem crescente
  mutate(Porcentagem = Total_Antropometria/sum(Total_Antropometria)*100)

# Criar gráfico
ggplot(dados_grafico, aes(x = reorder(Uf, Total_Antropometria), 
                         y = Total_Antropometria)) +
  geom_col(fill = "#4e79a7") +
  geom_text(aes(label = paste0(round(Porcentagem, 1), "%")), 
            hjust = -0.1, 
            color = "black", 
            size = 3.5) +
  scale_y_continuous(expand = expansion(mult = c(0, 0.1))) +
  labs(title = "Total de Antropometria por UF",
       x = "UF",
       y = "Quantidade de Antropometrias",
       caption = "Fonte: Banco de dados 'praticas'") +
  theme_minimal() +
  coord_flip()
```



