---
title: "Raça/cor"
author: "Erick Nasareth"
date: "2025-05-25"
output: pdf_document
---

```{r echo = F, warning = F, message = F}
if (!require(pacman)) {install.packages("pacman")}
pacman::p_load("tidyverse", "readxl", "knitr", "strigr", "forcats", "GGally")
knitr::opts_chunk$set(echo = F, warning = F, message = F)
```

```{r}
theme_set(theme_minimal())
```


```{r}
# municipios cor
etnia_mun <- readxl::read_xlsx("Data/raca_cor_mun.xlsx", skip = 4)
names(etnia_mun) <- c("Ibge", "Municipio", "Total", "Branca", "Preta","Amarela", "Parda", "Indígena")
etnia_mun <- etnia_mun[2:(nrow(etnia_mun)-1), ]

# uf cor
etnia_uf <- readxl::read_xlsx("Data/raca_cor_uf.xlsx", skip = 4)
names(etnia_uf) <- c("Região", "UF", "Total", "Branca", "Preta","Amarela", "Parda", "Indígena")
etnia_uf <- etnia_uf[1:(nrow(etnia_uf)-1), ]

# praticas municipio
praticas_mun <- read_xlsx("Data/praticas2023.xlsx")

# bolsa por municipio
bolsa <- read_xlsx("Data/bolsa_familia_consolidado_geral_2023.xlsx")

# população
pop <- read_xls("Data/pop_cadastrada_2023.xls")
pop <- pop %>%
  filter(`Qt. Total de cadastros 
(limitado pela população IBGE)` != 0)

#equipes
equipes <- read.csv2("Data/Equipes.csv", skip = 4, col.names = c("Município", "Jan", "Fev", "Mar", "Abr", "Mai", "Jun", "Jul", "Ago", "Set", "Out", "Nov", "Dez"))
equipes <- equipes %>%
  mutate(Ibge = str_split(Município, pattern = " ", simplify = T)[,1])
equipes <- equipes[, 2:(ncol(equipes))]
```

```{r}
#criando as regioes

#uf

etnia_uf <- etnia_uf %>%
  mutate(Região = str_sub(Região, 1, 1))

etnia_uf$Região <- factor(etnia_uf$Região, levels = c("5", "2", "1", "3", "4"), labels = c("Centro-Oeste", "Nordeste", "Norte", "Sudeste", "Sul"))

```

```{r}
#praticas

praticas_mun$Antropometria <- gsub("\\.", "", praticas_mun$Antropometria)
praticas_mun$`Práticas corporais / atividade` <- gsub("\\.", "", praticas_mun$`Práticas corporais / atividade`)
praticas_mun$`Verificação da situação vacina` <- gsub("\\.", "", praticas_mun$`Verificação da situação vacina`)

praticas_mun$Antropometria <- as.numeric(praticas_mun$Antropometria)
praticas_mun$`Práticas corporais / atividade` <- as.numeric(praticas_mun$`Práticas corporais / atividade`)
praticas_mun$`Verificação da situação vacina` <- as.numeric(praticas_mun$`Verificação da situação vacina`)
```



#mun
```{r}
etnia_mun <- etnia_mun %>%
  mutate(Ibge = str_sub(Ibge, 1, 6))

praticas_mun <- praticas_mun[, c("Ibge", "Antropometria", "Práticas corporais / atividade", "Verificação da situação vacina")]

etnia_praticas <- merge(praticas_mun, etnia_mun, by="Ibge")
```


#bolsa
```{r}
bolsa <- bolsa[, c("IBGE", "Qtd. beneficiários a serem acompanhados", "Qtd. beneficiários acompanhados", "Perc. cobertura de beneficiários acompanhados (%)")]

names(bolsa)[1] <- "Ibge"
bolsa$Ibge <- as.character(bolsa$Ibge)

bolsa_cor <- merge(bolsa, etnia_mun, "Ibge")
```

# Distribuição da população por raça/cor em relação aos municípios

## Branca
```{r}
etnia_mun %>%
  ggplot() +
  geom_histogram(aes(x = Branca), fill = "#66C2A5", alpha = 0.7) +
  labs(title = "Distribuição da população Branca por municípios", y = "Quantitade de municípios", x = "Propoção da população")
```

## Preta
```{r}
etnia_mun %>%
  ggplot() +
  geom_histogram(aes(x = Preta), fill = "#FC8D62", alpha = 0.7) +
  labs(title = "Distribuição da população Preta por municípios", y = "Quantitade de municípios", x = "Propoção da população")
```

## Parda
```{r}
etnia_mun %>%
  ggplot() +
  geom_histogram(aes(x = Parda), fill ="#8DA0CB", alpha = 0.7) +
  labs(title = "Distribuição das população Parda por municípios", y = "Quantitade de municípios", x = "Propoção da população")
```



```{r}
kable(head(arrange(etnia_mun, desc(Branca))[, c("Municipio", "Branca", "Parda", "Preta", "Indígena")]), caption = "Municípios com maior proporção de população Branca")
kable(head(arrange(etnia_mun, desc(Parda))[, c("Municipio", "Branca", "Parda", "Preta", "Indígena")]), caption = "Municípios com maior proporção de população Parda")
kable(head(arrange(etnia_mun, desc(Preta))[, c("Municipio", "Branca", "Parda", "Preta", "Indígena")]), caption = "Municípios com maior proporção de população Preta")
kable(head(arrange(etnia_mun, desc(Indígena))[, c("Municipio", "Branca", "Parda", "Preta", "Indígena")]), caption = "Municípios com maior proporção de população Indígena")

```



# Distribuição da população por raça/cor em relação aos municípios

## Branca

```{r}
media_uf <- etnia_uf[1, ]
```



```{r}

etnia_uf[2:nrow(etnia_uf), ] %>%
  ggplot(aes(x = reorder(UF, Branca), y = Branca, fill = Região)) +
  geom_bar(stat = "identity") +
  labs(title = "Proporção de população Branca por UF", y = "População Branca", x = "UF") +
  geom_hline(
    yintercept = media_uf$Branca,
    color      = "black",
    linetype   = "dashed",
    size       = 1
  ) +
  annotate(
    "text",
    x     = 1,
    y     = media_uf$Branca,
    label = paste("Média por UF: ", media_uf$Branca),
    hjust = -0.1, vjust = 0.5,
    color = "black"
  ) +
  coord_flip() +
  theme_minimal() 

```

## Preta

```{r}


etnia_uf[2:nrow(etnia_uf), ] %>%
  ggplot(aes(x = reorder(UF, Preta), y = Preta, fill = Região)) +
  geom_bar(stat = "identity") +
  labs(title = "Proporção de população Preta por UF", y = "População Preta", x = "UF") +
  geom_hline(
    yintercept = media_uf$Preta,
    color      = "black",
    linetype   = "dashed",
    size       = 1
  ) +
  annotate(
    "text",
    x     = 1,
    y     = media_uf$Preta,
    label = paste("Média por UF: ", media_uf$Preta),
    hjust = -0.1, vjust = 0.5,
    color = "black"
  ) +
  coord_flip() +
  theme_minimal() 

```

## Parda

```{r}

etnia_uf[2:nrow(etnia_uf), ] %>%
  ggplot(aes(x = reorder(UF, Parda), y = Parda, fill = Região)) +
  geom_bar(stat = "identity") +
  labs(title = "Proporção de população Parda por UF", y = "População Parda", x = "UF") +
  geom_hline(
    yintercept = media_uf$Parda,
    color      = "black",
    linetype   = "dashed",
    size       = 1
  ) +
  annotate(
    "text",
    x     = 1,
    y     = media_uf$Parda,
    label = paste("Média por UF: ", media_uf$Parda),
    hjust = -0.1, vjust = 0.5,
    color = "black"
  ) +
  coord_flip() +
  theme_minimal() 

```

## Indígena

```{r}


etnia_uf[2:nrow(etnia_uf), ] %>%
  ggplot(aes(x = reorder(UF, Indígena), y = Indígena, fill = Região)) +
  geom_bar(stat = "identity") +
  labs(title = "Proporção de população Indígena por UF", y = "População Indígena", x = "UF") +
  geom_hline(
    yintercept = media_uf$Indígena,
    color      = "black",
    linetype   = "dashed",
    size       = 1
  ) +
  annotate(
    "text",
    x     = 1,
    y     = media_uf$Indígena,
    label = paste("Média por UF: ", media_uf$Indígena),
    hjust = -0.1, vjust = 0.5,
    color = "black"
  ) +
  coord_flip() +
  theme_minimal() 

```


# Porte


```{r}
names(pop)[4] <- "Ibge"
```

```{r}
porte <- pop %>%
  mutate(
    porte_ibge = case_when(
      População <= 20000 ~ "Pequeno I (até 20.000 hab.)",
      População > 20000 & População <= 50000 ~ "Pequeno II (20.001–50.000 hab.)",
      População > 50000 & População <= 100000 ~ "Médio (50.001–100.000 hab.)",
      População > 100000 ~ "Grande (> 100.000 hab.)",
      TRUE ~ NA_character_
    )
  )
```


```{r}
porte$porte_ibge <- factor(porte$porte_ibge, levels = c("Pequeno I (até 20.000 hab.)", "Pequeno II (20.001–50.000 hab.)", "Médio (50.001–100.000 hab.)", "Grande (> 100.000 hab.)"))
```


```{r}
cores_porte <- c("#A8D8EA", 
                 "#AA96DA", 
                 "#FCBAD3", 
                 "#DAEFDC", 
                 "#F8B195", 
                 "#F67280")
```


# Porte x Bolsa acompanhados

```{r}
porte_bolsa <- merge(porte, bolsa, "Ibge")
```

```{r}
porte_bolsa %>%
  ggplot(aes(x= porte_ibge, y = `Perc. cobertura de beneficiários acompanhados (%)`, fill = porte_ibge)) +
  geom_boxplot() +
  scale_fill_manual(
    values = cores_porte
  ) +
  coord_flip() +
  labs(title = "distribuíção de acompanhados pelo bolsa família por porte do município", y = "Percentual de acompanhados pelo Bolsa Família", x = "Porte") +
  guides(fill = "none")
```


```{r}
porte_bolsa <- porte_bolsa %>%
  mutate(Desacompanhados = 1 - `Perc. cobertura de beneficiários acompanhados (%)`)
```


```{r}
porte_bolsa %>%
  ggplot(aes(x= porte_ibge, y = Desacompanhados, fill = porte_ibge)) +
  geom_boxplot() +
  scale_fill_manual(
    values = cores_porte
  ) +
  coord_flip() +
  labs(title = "Desacompanhados bolsa família por porte do município", y = "Percentual de desacompanhados pelo Bolsa Família", x = "Porte") +
  guides(fill = "none")
```

## Cobertura APS por porte

```{r}
porte_bolsa %>%
  ggplot(aes(x= porte_ibge, y = `Cobertura APS`, fill = porte_ibge)) +
  geom_boxplot() +
  scale_fill_manual(
    values = cores_porte
  ) +
  coord_flip() +
  labs(title = "Cobertura APS por porte do município", y = "Percentual de cobertura", x = "Porte") +
  guides(fill = "none")
```

```{r}
porte_bolsa %>%
  group_by(porte_ibge) %>%
  summarise("Média de cobertura" = mean(`Cobertura APS`)) %>%
  kable(caption = "Cobertura APS média por porte municipal")
```




# Porte x Práticas


```{r}
porte_praticas <- merge(porte_bolsa, praticas_mun, "Ibge")
```


```{r}
# Calculando as taxas por 1.000.000 habitantes
porte_praticas <- porte_praticas %>%
  mutate(
    Taxa_Antropometria = (Antropometria / População) * 100000,
    Taxa_Praticas = `Práticas corporais / atividade` / População * 100000,
    Taxa_Vacinacao = `Verificação da situação vacina` / População * 100000
  ) 


```

## Antropometria

```{r}
porte_praticas %>%
  ggplot(aes(x= porte_ibge, y = Taxa_Antropometria, fill = porte_ibge)) +
  geom_boxplot() +
  scale_fill_manual(
    values = cores_porte
  ) +
  coord_flip() +
  labs(title = "Promoção de Práticas Atropométricas por porte do município", y = "Taxa", x = "Porte") +
  guides(fill = "none")
```

## Praticas Vacinais

```{r}
porte_praticas %>%
  ggplot(aes(x= porte_ibge, y = Taxa_Vacinacao, fill = porte_ibge)) +
  geom_boxplot() +
  scale_fill_manual(
    values = cores_porte
  ) +
  coord_flip() +
  labs(title = "Taxa de promoção de Práticas Vacinais por porte do município", y = "Taxa", x = "Porte") +
  guides(fill = "none")
```

## Praticas Corporais

```{r}
porte_praticas %>%
  ggplot(aes(x= porte_ibge, y = Taxa_Praticas, fill = porte_ibge)) +
  geom_boxplot() +
  scale_fill_manual(
    values = cores_porte
  ) +
  coord_flip() +
  labs(title = "Promoção de Práticas Corporais por porte do município", y = "Taxa", x = "Porte") +
  guides(fill = "none")
```

## Tabela geral

```{r}
porte_praticas %>%
  group_by(porte_ibge) %>%
  summarise("Taxa Média Vacinação" = mean(Taxa_Vacinacao), "Taxa Média Antropometria" = mean(Taxa_Antropometria), "Taxa Média Praticas Corporais" = mean(Taxa_Praticas)) %>%
  kable(caption = "Promoção de práticas de saúde a cada 1.000.000 habitantes")
```


# Porte x Equipes

```{r}
equipes <- equipes[, c(13, 1:12)]
equipes[,2:13] <- lapply(equipes[,2:13], as.numeric)
equipes <- equipes %>%
  mutate(soma = round((Jan + Fev + Mar + Abr + Mai + Jun + Jul + Ago + Set + Out + Nov + Dez)/12))
equipes <- equipes %>%
  filter(Ibge != "")
```


```{r}
porte_equipes <- merge(porte, equipes, "Ibge")
porte_equipes <- porte_equipes %>%
  mutate(taxa = (soma/`Qt. Total de cadastros 
(limitado pela população IBGE)`)*100000)
```

```{r}
porte_equipes %>%
  ggplot(aes(x= porte_ibge, y = taxa, fill = porte_ibge)) +
  geom_boxplot() +
  scale_fill_manual(
    values = cores_porte
  ) +
  coord_flip() +
  labs(title = "Quantidade de equipes por Porte", y = "Taxa", x = "Porte") +
  guides(fill = "none")
```


```{r}
kable(porte_equipes %>%
        arrange(desc(taxa)) %>%
        head() %>%
        select(Região, UF, Município, porte_ibge, taxa), caption = "Municípios com maior número de equipes por 100.000 habitantes")
```


# Porte x Raça/cor

```{r}
porte_cor <- merge(porte, etnia_mun, "Ibge")
```

## Branca
```{r}
porte_cor %>%
  ggplot() +
  geom_boxplot(aes(x= porte_ibge, y = Branca, fill = porte_ibge)) +
  scale_fill_manual(
    values = cores_porte
  ) +
  coord_flip() +
  labs(title = "Quantidade de Brancos por Porte", y = "Proporção", x = "Porte") +
  guides(fill = "none")
```

## Parda
```{r}
porte_cor %>%
  ggplot() +
  geom_boxplot(aes(x= porte_ibge, y = Parda, fill = porte_ibge)) +
  scale_fill_manual(
    values = cores_porte
  ) +
  coord_flip() +
  labs(title = "Quantidade de Pardos por Porte", y = "Proporção", x = "Porte") +
  guides(fill = "none")
```

## Preta
```{r}
porte_cor %>%
  ggplot() +
  geom_boxplot(aes(x= porte_ibge, y = Preta, fill = porte_ibge)) +
  scale_fill_manual(
    values = cores_porte
  ) +
  coord_flip() +
  labs(title = "Quantidade de Pretos por Porte", y = "Proporção", x = "Porte") +
  guides(fill = "none")
```

# Equipes x Cobertura APS

```{r}
equipes_aps <- merge(equipes, pop, "Ibge")
equipes_aps <- equipes_aps %>%
  mutate(taxa = (soma/`Qt. Total de cadastros 
(limitado pela população IBGE)`)*100000)
```

```{r}
equipes_aps %>%
  ggplot() +
  geom_point(aes(y = taxa, x = `Cobertura APS`), colour = "darkred", alpha = 0.3) +
  labs(title = "Cobertura APS por Equipes a cada 100.000 habitantes", y = "Equipes")
```

